【裁判字號】    98,消債抗,411
【裁判日期】    980828
【裁判案由】    聲請更生程序
【裁判全文】
臺灣高雄地方法院民事裁定           98年度消債抗字第411號
抗  告  人  甲○○
上列抗告人因消費者債務清理事件聲請更生，對於中華民國98年
6 月6 日本院98年度消債更字第483 號裁定提起抗告，本院裁定
如下：
    主  文
抗告駁回。
抗告程序費用新臺幣壹仟元由抗告人負擔。
    理  由
一、抗告意旨略以：抗告人因積欠因積欠無擔保債務，前與最大
    債權金融機構台新國際商業銀行（下稱台新銀行）請求共同
    協商債務清償方案，惟協商不成立，而抗告人與妻子因病每
    月需支出甚多醫療費之開銷，且財務困難前所保之保險於病
    發後更不能停保，生活中最大開銷乃醫療及保險費用；抗告
    人另有2 筆民間債權分別為新臺幣（下同）112,000 元、27
    0,000 元及土地銀行之債務，有抗告人之存摺轉出資料、支
    票影本、每月薪資法院扣款債權人分配表足資證明；且抗告
    人之住所確係向屋主承租，非抗告人所有，並提出房租付款
    明細；則以抗告人之每月收入扣除每月必要生活費用、扶養
    費、房租、保險費、醫療費、法院扣薪款後，抗告人實有不
    能清償債務或不能清償之虞，原審未審認抗告人確有積欠上
    開債務及抗告人日常實際生活開銷，僅以最低生活費10,991
    元套在抗告人之身上，實難以生活，爰依法提起本件抗告等
    語，並聲明：原裁定廢棄，並准予抗告人開始更生程序。
二、按債務人不能清償債務或有不能清償之虞，且無擔保或無優
    先權之債務總額未逾新臺幣1,200 萬元者，於法院裁定開始
    清算程序或宣告破產前，得向法院聲請更生，消費者債務清
    理條例第3 條、第42條第1 項分別定有明文。又聲請更生或
    清算不合程式或不備其他要件者，法院應以裁定駁回之，但
    其情形可以補正者，法院應定期間先命補正，復為同條例第
    8 條所明定。
三、經查：
  (一)抗告人以其有不能清償債務情事，乃前與最大債權銀行台新
    銀行申請前置協商，經銀行於民國97年8 月5 日以協商意願
    低落，而拒絕與之協商，並發給前置協商不成立通知書等情
    ，已提出台新銀行出具之「前置協商不成立通知書」、財團
    法人金融聯合徵信中心當事人綜合信用報告各1 件為憑（見
    原審卷第10頁反面、第84頁至第87頁），堪認為真實。
  (二)抗告人主張其對金融機構及民間借款因消費借貸所負之債務
    計達4,271,930 元，固提出債權人清冊為證（見原審卷第9
    頁），惟抗告人於債權人清冊積欠友人陳冠廷112,000 元、
    王諮民270,000 元，僅提出轉帳資料及本票1 紙為證（見本
    院卷第15頁至第20頁），並未提出債權債務證明，而單純轉
    帳並不能證明係為清償借款債權，已難認有借款之事實，又
    抗告人稱積欠陳冠廷部分係因標會積欠之會錢，並未提出合
    會單或相關證明文件以證，自陳自難採信，故抗告人之民間
    債務部分，自難一併列入總債務內。另抗告人雖前有擔任第
    三人朱俊德之連帶保證人而積欠星展銀行之保證債務，惟業
    經法院按期扣薪並於協商前即清償完畢，已據抗告人所自承
    （見原審卷第100 頁），自無此部分之保證債務。再抗告人
    於債權人清冊所列之保單質借款共1,522,602 元部分，其中
    關於國泰人壽保單質借751,364 元，質借人分別為朱山、朱
    玿瑢，非抗告人之名義，不得將之列為抗告人之債務（見原
    審卷第111 頁至第112 頁），僅得將新光人壽保單質借款77
    1, 238元部分列入總債務中。又抗告人因擔任其妻房屋貸款
    債務之連帶保證人而積欠土地銀行之債務，以及其另積欠台
    新銀行、台北富邦銀行、力興資產公司等債務，業經抗告人
    提出民事起訴狀及和解筆錄、財團法人金融聯合徵信中心當
    事人查詢個人資料（信用報告）回覆書為證（見原審卷第10
    4 頁至第107 頁、第22頁、第110 頁），堪信為真；原審除
    漏未將積欠土地銀行之保證債務一併列入總債務計算中，其
    餘債務之認定尚無違誤。故除債權人清冊中之民間債務及國
    泰人壽保單質借款無法一併列入總債務中，其餘於債權人清
    冊所列載之台新銀行138,594 元、台北富邦銀行55,623 元
    、土地銀行1,494,111 元、力興資產公司679,000 元、新光
    人壽保單質借771,238 元之債務，均係抗告人之債務無訛，
    抗告人積欠之債務總額為3,138,566 元，應堪認定。
  (三)再抗告人任職於高雄市政府警察局三民第一分局，95年度收
    入為888, 717元、96年度收入為909,323 元等情，有95、96
    年度綜合所得稅各類所得資料清單為憑（詳原審卷第6 頁）
    ，依所得資料，堪認抗告人平均每月收入約各為74,060元、
    75,777元。次查，抗告人提出97年3 月至98年1 月之員工薪
    津給與明細表所載（見原審卷第30至35頁），薪俸為67,911
    元（尚未加計超勤加班、年終獎金），故抗告人之還款能力
    至少應以67,911元計算。又關於抗告人每月必要費用部分，
    因消費者債務清理條例之立法目的，係為使不幸陷入經濟困
    境之人得以清理債務、重建生活，並在清理過程中能保有符
    合人性尊嚴之最低基本生活，而非維持債務人過去慣常之寬
    逸生活，是於評估履行原協商方案是否顯有重大困難時，並
    非由聲請人任意主張其基本生活費用之數額，否則將造成揮
    霍無度以致清償能力降低，反而易使更生程序無從進行，因
    此本院認應以抗告人協商時居住之高雄市依內政部社會司所
    公佈之97年度最低生活費用，即每月10,991元計算抗告人之
    最低生活費為宜。又此金額依內政部所公告之最低生活費用
    計算內容，已包括水電費、勞健保、稅捐、房租、醫藥費、
    保險等費用在內，除特殊情形外，抗告人逾此範圍所主張之
    項目及金額即難認必要。抗告人認不應以最低生活費計算個
    人生活費云云，核不足採。
  (四)抗告人主張須負擔配偶朱玿瑢之扶養費，業據其提出戶籍謄
    本、高雄醫學大學附設中和紀念醫院之診斷證明書為證（見
    原審卷第52頁至第53頁、第8 頁），堪信為真，而依上開說
    明，其扶養費用亦應以10,991元計算，方為合理。另抗告人
    主張其須扶養第三人即其父蔣明輝、其母蔣陳素卿、已提出
    戶籍謄本、財產歸屬資料清單、95、96年度綜合所得稅各類
    所得資料清單為證（見原審卷第52頁至第54頁、第37頁至第
    39 頁 、第91頁），堪信為真；惟其父母之扶養義務人有抗
    告人及其兄弟姊妹共3 人，有家族系統表足稽（見原審卷第
    36頁），故抗告人所應分擔金額為7,327 元（計算式＝10,9
    91×2 ÷3） 。再抗告人主張須扶養第三人即岳父朱山一節
    ，因朱山有成年子女朱玿瑢、朱峻德二人，有上開家族系統
    表在卷可稽，且朱峻德於95、96年度並分別有收入261, 589
    元、192,508 元，有稅務電子閘門財產所得調件明細表可稽
    （見原審卷第89頁、第90頁），足見渠非無謀生能力人，自
    無須由抗告人負擔其岳父之扶養費用。至於抗告人於原審雖
    稱朱峻德不知去向等語，然未舉證以實其說，故抗告人主張
    須負擔岳父朱山之扶養費，尚無足採。
  (五)是以抗告人之收入約為67,911元，扣除其必要之生活費10,9
    91元、配偶之扶養費10,991元及父母之扶養費7,323 元後，
    尚餘38,606元足供清償債務，而抗告人積欠之債務總額為3,
    138,566 元，已如前述，故該債務約為前開償還額之81倍，
    抗告人應約於6 至7 年間即可清償完畢；亦即抗告人應在未
    來相當期限內可逐步將債務清償完畢，難認有不能清償債務
    或不能清償之虞之情事。繼以抗告人39歲之年齡，距法定退
    休年齡尚有二十餘年，縱上開債務於個別協商時有加計法定
    利息，亦難認確有不能清償債務之虞，自難認具備更生之要
    件，是抗告人主張有不能清償債務之情形，自無足採信。
四、綜上所述，本院認本件更生之聲請，因抗告人未能釋明有不
    能清償債務之情形，應屬聲請更生之要件不備，且又無從補
    正，原裁定據此駁回抗告人更生之聲請，於法並無違誤，抗
    告意旨猶執前詞，指摘原裁定不當，為無理由，應予駁回。
    ，爰裁定如主文。
五、據上論結，本件抗告為無理由，爰依消費者債務清理條例第
    15條、民事訴訟法第495 條之1 第1 項、第449 條第2 項、
    第95條、第78條，裁定如主文。
中    華    民    國    98    年    8     月    28    日
                  民事第四庭  審判長法  官  林玉心
                                    法  官  王奕勛
                                    法  官  楊淑珍
以上正本證明與原本無異。
本裁定不得再抗告。
中    華    民    國    98    年    8     月    28    日
                                    書記官  吳良美


司法院資訊處製作；財團法人民間司法改革基金會備份。
